【裁判字號】    99,上易,473
【裁判日期】    990527
【裁判案由】    詐欺
【裁判全文】
臺灣高等法院刑事判決                 99年度上易字第473號
上  訴  人  臺灣板橋地方法院檢察署檢察官
被      告  甲○○
選任辯護人  劉世興律師
上列上訴人因被告詐欺案件，不服臺灣板橋地方法院98年度易字
第2000號，中華民國99年1月5日第一審判決（起訴案號：臺灣板
橋地方法院檢察署97年度偵字第25613 號），提起上訴，本院判
決如下：
    主  文
原判決撤銷。
甲○○犯詐欺取財罪，處有期徒刑參月，如易科罰金，以新臺幣
壹仟元折算壹日。
    事  實
一、緣甲○○於民國95年6 月22日輾轉取得坐落臺北縣土城市○
    ○街39巷10號房屋所有權後，將上開房屋廚房改建為主臥室
    。原位在室外天井之化糞池口前已因前手張建邦之擴建而被
    納入廚房範圍內，又因甲○○此次改建而位在主臥室內。甲
    ○○在改建後之主臥室地面鋪設地板，又在化糞池口上方位
    置擺設雙人床1張，使外人難以由主臥室之外觀察覺主臥室
    地面設有化糞池口。甲○○於96年10月12日，將上開房屋委
    託不知情之住商不動產仲介公司人員陳威豪代為銷售，明知
    上開房屋因擴建、改建及裝潢，致主臥室床舖下方設有原在
    室外、不應設在主臥室內之化糞池口之事實，竟意圖為自己
    不法之所有，隱匿該足以影響環境衛生、居住品質、交易價
    格、成交意願之重要事項，未告知仲介公司人員陳威豪及購
    屋者乙○○，致使乙○○陷於錯誤，於96年（起訴書誤載為
    97 年，應予更正）11月1日與甲○○簽訂買賣上開房屋之契
    約後，依約交付新臺幣（下同）4,760,000 元對價予甲○○
    。上開房屋之所有權移轉登記於96年11月28日辦理完竣。乙
    ○○於97年2 月間搬進上開房屋居住後，因主臥室內屢屢湧
    現惡臭，牆壁、地板蚊蟲出沒不絕，僱請專人查驗，掀開主
    臥室床舖下方地板發現化糞池口，始驚覺受騙。
二、案經乙○○訴請臺灣板橋地方法院檢察署檢察官偵查起訴。
    理  由
甲、程序部分：
    按被告以外之人於審判外之言詞或書面陳述，除法律有規定
    者外，不得作為證據，刑事訴訟法第159條第1項固定有明文
    ；惟被告以外之人於審判外之陳述，雖不符同法第159條之1
    至第159之4之規定，而經當事人於審判程序同意作為證據，
    法院審酌該言詞陳述或書面陳述作成時之情況，認為適當者
    ，亦得為證據。又當事人、代理人或辯護人於法院調查證據
    時，知有第159條第1項不得為證據之情形，而未於言詞辯論
    終結前聲明異議者，視為有前項之同意，同法第159條之5第
    1、2項亦定有明文。被告及其辯護人就證人陳力維、陳威豪
    於偵查中所為陳述之證據能力，於準備程序中已陳明不爭執
    之意旨，本院於審理時提示上開陳述內容並告以要旨，且經
    公訴人、本案被告及其辯護人表示意見，當事人已知上述陳
    述乃審判外陳述，均未於言詞辯論終結前對該等記載審判外
    陳述筆錄之證據資格有何異議，依據首開規定，應視為被告
    已有將上開證人審判外陳述作為證據之同意，本院審酌上開
    證人審判外陳述作成時之情況，並無不能自由陳述之情形，
    亦未見有何違法取證或其他瑕疵，且與待證事實具有關聯性
    ，認為以之作為證據應屬適當，而得作為證據，合先陳明。
乙、實體部分：
一、訊之被告甲○○固不諱於95年6 月22日向張建邦購得上開房
    屋後，將上開房屋廚房改建為主臥室，原位在室外天井之化
    糞池口前已因張建邦之擴建而被納入廚房範圍內，又因廚房
    改建為主臥室而位在主臥室內，其在改建後之主臥室地面鋪
    設地板，並在化糞池口上方位置擺設雙人床，及未將主臥室
    床舖下方有化糞池口之事實，告知仲介公司人員陳威豪及購
    屋者乙○○等情，惟矢口否認有何犯行，辯稱：伊係見張建
    邦擴建之廚房無對外通風之窗口，不宜設置廚房，因而將廚
    房改建為主臥室，並按主臥室之面積及陳設擺放床舖，非刻
    意遮掩化糞池口；伊向張建邦購買上開房屋時，張建邦未曾
    向伊說明化糞池口之位置，伊於售屋及簽約過程中，亦無人
    問及化糞池口位置，所以伊沒有加以說明，伊不知有加以說
    明之義務云云。
二、經查：
  (一)被告之妻丁惠真於95年6月8日向張建邦購買上開房屋，於同
    年6 月22日將上開房屋移轉登記為被告甲○○所有，被告於
    96年10月12日委託住商不動產仲介公司人員陳威豪銷售上開
    房屋，由乙○○於96年11月1日以4,760,000元價格買受之，
    並於同年月28日移轉登記為乙○○所有等事實，業據證人張
    建邦於原審、證人陳威豪於偵查及原審時結證明確，並有不
    動產買賣契約書、建物登記公務用謄本、建物所有權異動索
    引資料、住商不動產不動產說明書、房地產標的現況說明書
    等存卷可稽。
  (二)關於上開房屋曾經改建之情形，證人張建邦於原審結稱：伊
    賣給被告之主建物格局是三房、一浴、一廚、一廳，餐廳在
    其中一房之下方，那一房類似閣樓，閣樓下是餐廳。上開房
    屋現在之主臥室，即是伊出售時廚房之位置（見原審卷第58
    頁）。上開房屋主臥室現況中擺放雙人床位置，原為室外，
    有室內格局示意圖存卷可憑（見偵字第25613 號偵查卷第55
    頁）。又證人即為被告裝潢系爭房屋之歐瑛賢於原審結證稱
    ：伊曾為被告裝潢過上開房屋。時間約於1、2年前。裝修之
    項目略為地板、天花板、隔間、廚房移到旁邊，廚房空出來
    之位置變成主臥室，主臥室多拉一套廁所，原來之廁所留著
    。伊將廚房變成主臥室時，把原來之廚房設備拆掉，地板本
    來是地磚，所以上面加上木質地板，再把它隔間成為主臥室
    ，原來地磚並沒有打掉，原來地方就有一個孔，本來就知道
    是化糞池孔，伊也有告訴被告那個孔是化糞池孔。那個孔本
    來與地是平的，上面就有蓋一個白鐵蓋，後來是因為還要拉
    廁所之管線，所以伊將之作成凸出地面一點點，再罩上一個
    管帽，之後上面再釘木質地板，上面保留維修孔等語（見原
    審卷第64頁背面）。以上證據，與被告供認其將上開房屋廚
    房改建為主臥室，原位在室外天井之化糞池口前已因張建邦
    之擴建而被納入廚房範圍內，又因廚房改建為主臥室而位在
    主臥室內，其在改建後之主臥室地面鋪設地板等語，無何不
    合，應可信實。
  (三)至於告訴人指稱其因上開房屋之主臥室地面鋪設地板，化糞
    池口上方位置又有雙人床，難以由主臥室之外觀察覺主臥室
    地面設有化糞池口。購得上開房屋入住後，主臥室內屢屢湧
    現惡臭，牆壁、地板蚊蟲出沒不絕之事實，則有證人陳力維
    於偵查中之結證（見偵字第25613 號偵查卷第16頁）、證人
    陳威豪於原審中之證言（見原審卷第61頁）及卷內現場相片
    （見他字第4430號偵查卷第23頁至第25頁、偵字第25613 號
    偵查卷第19頁至第22頁）可佐，足以擔保告訴人此部分指訴
    之真實性。
  (四)刑法上之詐欺取財罪，必須行為人自始意圖為自己不法之所
    有，行使詐術使被害人陷於錯誤而為財物之交付，始能構成
    ，且所謂之詐術，並不以欺罔為限，即利用人之錯誤而使之
    交付，亦不得謂非詐欺。又法律上負有告知義務者，其逾越
    交易上所得容認之限度，以不告知使對方陷於錯誤而交付財
    物，亦可成立詐欺罪。住宅之化糞池為匯聚、分解排泄物之
    設備，如設置管理不當，易滋生蚊蟲，有礙環境衛生，其供
    檢查、通風及抽取清理所用之開口，又有散發因厭氧發酵過
    程中產生硫化氫氣體之不快臭味之虞，因此化糞池均置於房
    屋地下，而其開口則設在戶外空地或地下室之公共空間，以
    避免觀瞻不雅、引人嫌惡、惡臭外逸、環境衛生不佳，劣化
    居住品質等結果發生，並兼顧管理維護之需求；實罕聞化糞
    池開口設置在室內起居空間之情形，遑論將其設置於主臥室
    。自用住宅之主臥室內設有化糞池開口，勢將對該房屋之環
    境衛生、居住品質、交易價格、成交機率等產生重大不利之
    影響，屬其房屋買賣利害攸關之重要事項，被告之上開房屋
    既有化糞池開口設在主臥房內之情形，基於誠信、衡平及消
    費者保護等法律原則及精神，被告殊難謂無揭露、告知之義
    務與責任。被告既為智慮健全之成年人，上開房屋主臥房設
    置、裝潢之現況，又係基於其意思所為者，其對於化糞池開
    口之設置實況，及揭露、告知化糞池開口之設置實後，對於
    上開房屋買賣可能產生之負面影響，均應有明確而強烈之認
    識，其不告知化糞池開口之設置實況，致乙○○不知上開房
    屋之主臥室床鋪下方之地板內有化糞池開口，而陷於錯誤，
    承購上開房屋，被告顯藉由隱匿房屋設置之重大瑕疵，促使
    房屋順利賣出，其主觀上自始有不法所有之意圖，及隱瞞重
    要事項之認識與意欲，客觀上已逾越交易上所得容認之限度
    ，以隱瞞不告知主臥室內設有化糞池開口之方式，對乙○○
    實施詐術。其有詐欺之犯意及行為，至為灼然。
  (五)至證人陳威豪於原審雖結稱：伊受委任當時並沒有問被告化
    糞池口在哪裡，因為我們仲介說明屋況調查項目並沒有這一
    項（指化糞池位置）；伊當時就房地產標的現況說明書一一
    問被告，問到有無增建違建這條時，被告本來說沒有，後來
    伊問他一般一樓的房子都有增建，被告才改勾有，被告只有
    說增建部分在房子的前後，沒有仔細講位置，且依照伊的經
    驗，房地產現況說明書最後一項其他重要事項欄，並沒有記
    載過云云。惟是否屬於屬房屋買賣之重要事項，被告有無揭
    露、告知之義務，應視具體之交易情形，個別判斷之。於一
    般之房屋買賣，並無化糞池開口設置在室內起居空間或主臥
    房內之罕見、例外情形，不告知化糞池開口設置情況，難認
    有何違反揭露、告知之義務；於被告前手張建邦賣屋予被告
    之情形，廚房內之化糞池開口並未被刻意隱藏，始終明顯可
    見，亦據證人張建邦於原審證述明確（見原審卷第60頁），
    於此一情形，因買方得以觀看、目視之方式，輕易得知屋內
    有化糞池開口，無何不能或難以自行探察或發覺之情形。上
    揭兩種情形之不告知，自未可遽以欺罔或詐術視之。惟於本
    件被告售屋予乙○○之情形，其主臥室內化糞池開口已遭架
    高之地板所遮蓋，其上放置床鋪，房屋仲介及購屋者若未移
    動床鋪，掀開地板，實無從知悉主臥室內有化糞池開口，被
    告如不主動揭露或告知，外人對於此一攸關居住品質及交易
    之重要事項，應渾然不覺。此與上揭兩種情形之不告知，迥
    然有別，自不能比附援引一般房屋交易或被告向前手張建邦
    購屋之情形，及通常房地產標的現況說明書無關於化糞池之
    記載項目，資為有利於被告認定之依憑。又被告於偵查中雖
    辯稱：伊於97年3、4、5 月間與告訴代理人丙○○曾到市公
    所協調（調解），要幫他修復云云；其於原審猶謂伊與告訴
    人進行第三次調解時，伊說要把化糞池孔拉到房子外面，沿
    線磁磚由伊負責更換，後來因為（就協議內容）打字之過程
    中，告訴人先生（指丙○○）反悔不答應云云；證人陳威豪
    於原審所述：伊曾陪同被告與告訴人至調解委員會，第一次
    調解時是說房子要如何修改，第二次調解時買方希望被告將
    房子原價買回，但被告不同意，第三次調解情形相同，後來
    又相約是否可以把房子修改回來，被告願意出修改之費用，
    告訴人當時沒有表示是否同意，要回去考慮看看，後來就提
    告；告訴人發現化糞池口位於主臥室內後透過伊與被告接洽
    之過程中，被告就主臥室內有化糞池口一事，並沒有推卸責
    任，也沒有講過說他不用負責云云；另證人歐瑛賢於原審所
    稱：被告曾答應全部要修給告訴人，但後來他們沒有通知伊
    施工云云。被告、證人陳威豪、歐瑛賢等上開供證，僅徵表
    被告事後雖不同意告訴人提出買回系爭房屋之和解條件，而
    與告訴人協議不諧，但被告於尋求和解之過程中，曾經表示
    其具有負擔更改化糞池開口所需工程費用之意願，此一事後
    賠償意願之表達，與被告實際上是否已承擔責任，及先前有
    無詐害之行為間，無何經驗上或論理上之必然關連，與本件
    犯罪事實之存立間，並不相斥，不能資為有利於被告認定之
    依憑。
三、綜上，被告所辯，無非推諉卸責之詞，不足採信，本案事證
    明確，被告犯行堪予認定，應依法論科。
四、核被告甲○○所為，係犯刑法第339條第1項詐欺取財罪。被
    告利用不知情而無犯罪故意之陳威豪為其售屋，為間接正犯
    。原審輕信被告之辯解，遽為無罪之諭知，尚有未洽，公訴
    人上訴指摘原判決不當，為有理由，應由本院予以撤銷改判
    。爰審酌被告以隱匿交易重要訊息之方式售屋，影響交易安
    全，損及被害人之財產權益，應予非難，兼衡其無不良素行
    、智識程度、生活狀況、所用手段及犯罪後態度等一切情狀
    ，量處如主文第二項所示之刑，並諭知易科罰金之折算標準
    ，以示懲儆。
據上論結，應依刑事訴訟法第369條第1項前段、第364條、第299
條第1項前段，刑法第339條第1項、第41條第1項前段，刑法施行
法第1條之1第1項、第2項前段，判決如主文。
本案經檢察官陳傳宗到庭執行職務。
中    華    民    國    99    年     5    月    27    日
                  刑事第十二庭審判長法  官  蔡永昌
                                    法  官  蔡國在
                                    法  官  蔡新毅
以上正本證明與原本無異。
不得上訴。
                                    書記官  賴立旻
中    華    民    國    99    年    5     月    28    日
※附錄：本案論罪科刑法條全文
刑法第339條
意圖為自己或第三人不法之所有，以詐術使人將本人或第三人之
物交付者，處5年以下有期徒刑、拘役或科或併科1千元以下罰金
。
以前項方法得財產上不法之利益或使第三人得之者，亦同。
前二項之未遂犯罰之。

司法院資訊處製作；財團法人民間司法改革基金會備份。
